【裁判字號】    95,訴,263
【裁判日期】    970128
【裁判案由】    履行契約
【裁判全文】
臺灣宜蘭地方法院民事判決               95年度訴字第263號
原      告  丙○○
訴訟代理人  楊明廣律師
被      告  甲○○
            乙○○
            子○○
            丑○○
            辰○○○
            庚○○
            己○○
            丁○○
共      同
訴訟代理人  陳倉富律師
複  代理人  巳○○
被      告  壬○○
            辛○○
            癸○○
兼  共  同
訴訟代理人  卯○○○
被      告  寅○○
上列當事人間請求履行契約等事件，本院於97年1月8日言詞辯論
終結，判決如下：
    主  文
被告甲○○、丁○○、丑○○、辰○○○、庚○○、己○○應將
其等分別所有坐落宜蘭縣頭城鎮○○段第二二五之八地號土地應
有部分各十分之一移轉登記予原告。
被告卯○○○、寅○○、壬○○、辛○○、癸○○應將其等分別
所有坐落宜蘭縣頭城鎮○○段第二二五之八地號土地應有部分各
五十分之一移轉登記予原告。
被告甲○○、寅○○、壬○○、辛○○、癸○○、丁○○、乙○○、丑○○、辰○○○、庚○○、己○○應就其與原告繼承且公
同共有之被繼承人吳黃阿燕所有坐落宜蘭縣頭城鎮○○段第二二
五之八地號土地應有部系爭土地所有權應有部分十分之一，協同
辦理移轉登記予原告。
被告甲○○、卯○○○、寅○○、壬○○、辛○○、癸○○、丁○○、乙○○、丑○○、辰○○○、庚○○、己○○應將宜蘭縣
頭城鎮○○路七號第一、二、三層建物與宜蘭縣頭城鎮○○段第
二二五之八地號土地騰空交付與原告。
原告其餘之訴駁回。
訴訟費用由被告甲○○、卯○○○、寅○○、壬○○、辛○○、
癸○○、丁○○、乙○○、丑○○、辰○○○、庚○○、己○○
負擔新台幣壹萬壹仟柒佰壹拾元，餘由原告負擔。
    事  實  及  理  由
甲、程序部分：
一、按訴狀送達後，原告不得將原訴變更或追加他訴，但為被告
    同意者，不在此限。又被告於訴之變更或追加無異議，而為
    本案之言詞辯論者，視為同意變更或追加。為民事訴訟法第
    255條第1項第1款、第2項所明定。本件原告起訴後，除原請
    求被告將坐落宜蘭縣頭城鎮○○鎮○○段第225-8地號土地
    （下稱系爭土地）之應有部分（及所繼承之應有部分）移轉
    登記予原告，及應將宜蘭縣頭城鎮○○路7號1至3層建物及
    前開土地騰空交付原告外，另追加請求被告乙○○應賠償其
    新台幣（下同）58 0,437元及自追加書狀繕本送達之翌日起
    至清償日止之法定遲延利息，其追加部分被告並未表示異議
    ，且為本案之言詞辯論，揆諸首揭法條規定，其追加即屬適
    法，應予准許。
二、被告寅○○、卯○○○、辛○○、癸○○、壬○○經合法通
    知，未於最後言詞辯論期日到場，核無民事訴訟法第386條
    所列各款情形，爰依原告之聲請，由其一造辯論而為判決。
乙、實體部分：
一、原告起訴意旨：
(一)、原告之父吳金水因子女眾多，生前鑒於：「子女多已長大，
    堪管家業，為便於子女各竭其智，各展所能，而充分施展其
    才華與抱負，冀其更為光大門楣，並符合建立現代化理想家
    庭之潮流」，最重要者：基於「避免兒女於死後爭產，流生
    糾紛」之目的，於民國61年3月6日依當時之意願，將家中產
    業除少許仍留為自己繼續掌管外，大部分均「生前分贈」原
    告之母吳黃阿燕、被告甲○○、原告丙○○、訴外人吳文卿
    、被告丁○○、被告乙○○及大孫吳一峰等，各自掌管，此
    有「財產贈與証書」為憑（下稱系爭贈與証書）。
(二)、系爭贈與証書當時由吳金水委午○○代書撰寫後，經吳金水
    召集原告之母、眾兒孫後當場公開告知，並於「眾兒孫均在
    場」情形下，由吳金水與原告母吳黃阿燕、被告甲○○、原
    告丙○○、訴外人吳文卿、被告丁○○及被告乙○○等人「
    共同蓋章」，並製作「一式六份」各存為憑。因此，原告之
    父吳金水將自己財產「分別無償贈與」原告之母吳黃阿燕、
    被告甲○○、原告丙○○、訴外人吳文卿、被告丁○○及被
    告乙○○等人，上開人等並為允受之意思表示，顯見諸多受
    贈人已分別就「個別、特定之贈與物」與吳金水之間成立「
    贈與契約」。
(三)、依系爭贈與証書第一、二頁所載﹕「一、民鋒路七號新建三
    層樓一座連地仍有吳金水及夫人掌管使用，直至金水與夫人
    均別世後，產權由吾次兒文雄繼承。二、民鋒路九號房屋乙
    棟連地給文華。三、民鋒路拾壹號房屋乙棟連地給文華。四
    、民鋒路拾參號房屋連地給文彬。五、民鋒路拾伍號房屋連
    地給文聲。…………」，可知，原告之父吳金水所贈與原告
    之民鋒路七號新建三層樓（未辦理保存登記）及其座落之土
    地（經測量後，即系爭「宜蘭縣頭城鎮○○段第225-8地號
    之全部」，以及「225-7地號之9平方公尺」），在原告之父
    吳金水及母吳黃阿燕逝世前，仍由渠等繼續掌管使用；至渠
    等均過世後，才將上開房地所有權「辦理移轉交付與原告丙○○」。詳言之：「債權契約（贈與）」於民國61年3月6日
    即已成立。至於何時辦理移轉（即「物權契約」），乃附有
    「吳金水、吳黃阿燕均為過世時」之停止條件。雖系爭贈與
    証書第一項載有「由吾次兒文雄『繼承』」之文字，但衡諸
    全書面文字，實則應為「贈與」：本件文書之名稱即定為「
    財產『贈與』證書」。「序言」之最後使用「…茲將財產『
    分贈』情形，詳列如後」。
(四)、嗣後，原告之父吳金水於67年4月20日死亡，原告之母吳黃
    阿燕甫於94年10月間死亡，而「民鋒路9號房屋乙棟連地」
    早已歸被告乙○○所有，「民鋒路11號房屋乙棟連地」早已
    歸吳文卿（71年5月18日歿）之繼承人即被告卯○○○、寅
    ○○、壬○○、辛○○、癸○○等人所有，「民鋒路13號房
    屋乙棟連地」早已歸被告甲○○所有，「民鋒路15號房屋乙
    棟連地」早已歸被告丁○○所有。是以，原告之父母既已分
    別逝世，則系爭贈與証書所附之「辦理物權移轉之『物權契
    約』」停止條件已然成就，自應依照「贈與証書」所載，將
    系爭不動產「交付」及「辦理所有權移轉」登記與原告。
(五)、上開義務因原告之父吳金水、原告之母吳黃阿燕已逝世，自
    應由渠等繼承人即被告甲○○、被告吳文卿（之繼承人）、
    被告丁○○、被告乙○○、被告丑○○、被告辰○○○、被
    告庚○○、被告己○○「概括繼承」（附件﹕繼承系統表）
    ，由其等負起履行「贈與証書」所載內容之義務及責任。另
    因吳文卿已於71年5月18日死亡，則其上開所應盡之義務及
    責任亦由其繼承人即被告寅○○、被告壬○○、被告辛○○
    、被告癸○○及被告卯○○○等人予以繼承。
(六)、查本件系爭225-8地號土地經過辦理繼承登記後，依起訴時
    之地政登記資料，被告等之持份其土地持分分別如下﹕甲○○、丁○○、丑○○、辰○○○、庚○○、己○○等6人，
    各為1/10。卯○○○、寅○○、壬○○、辛○○、癸○○各
    持分1/50（即吳文卿之1/10部分）。乙○○持份1/10，於92
    年12月10日贈與配偶即被告子○○。又，就吳黃阿燕繼承之
    1/10部分，於吳黃阿燕過世後，由甲○○、寅○○、壬○○
    、辛○○、癸○○、丁○○、乙○○、丑○○、辰○○○、
    庚○○、己○○及原告等人繼承而公同共有。
(七)、是以本件被告甲○○、丁○○、吳文卿（已歿）、乙○○、
    丑○○、吳素綾、庚○○、己○○等人均為吳金水之繼承人
    ，依法應概括繼受吳金水之契約義務。被告卯○○○、寅○○、壬○○、辛○○、癸○○等人又為吳文卿之繼承人，應
    再概括繼受吳文卿之契約義務。因此，上開被告均負有依照
    系爭贈與証書將系爭建物及土地交付及辦理移轉登記予原告
    之義務。然經原告委請律師發函請求被告等人履行上開義務
    ，均不獲置理（原證五號）。因此，就「第225-8地號」土
    地，請求各被告應繼承吳金水「履行贈與契約」之義務，爰
    如訴之聲明第1、2項部分之請求。又原告之母吳黃阿燕已於
    94年10月間死亡，則其所有權利義務由被告甲○○、吳文卿
    （繼承人為卯○○○、寅○○、壬○○、辛○○、癸○○）
    、丁○○、乙○○、丑○○、辰○○○、庚○○、己○○等
    人予以繼承。是以，原告之母吳黃阿燕依照「贈與証書」所
    應履行之義務亦由被告等人予以繼承，被告等人自應將繼承
    自原告之母吳黃阿燕得之公同共有10之1部分之土地，亦移
    轉登記予原告。為此，謹起訴請求如訴之聲明第3項。又「
    債務人所為之無償行為，有害及債權者，債權人得聲請法院
    撤銷之」民法第244條第1項定有明文。查被告乙○○為系爭
    贈與証書之當事人，對於本身義務當知之甚詳，本應依照贈
    與証書履行義務，將登記於其名下之土地移轉登記於原告名
    下。然乙○○於92年12月10日將系爭土地之應有部分無償贈
    與其配偶即被告子○○，並於92年12月17日完成移轉登記，
    致使原告無法直接對被告乙○○請求履行，被告乙○○此舉
    顯已嚴重損害到原告對其之債權。是以，原告自得援引上開
    民法之規定，請求判決撤銷被告乙○○與子○○間之上開贈
    與行為，並塗銷其間之所有權移轉登記，再於塗銷上開所有
    權移轉登記後，請求被告乙○○將系爭土地移轉登記與原告
    。為此謹起訴請求如訴之聲明第4項。而如前開訴之聲明第1
    至4項之請求為有理由，則原告應為系爭不動產之所有權人
    ，依民法第767條之規定，自得請求無權占有之人返還與交
    付不動產。爰為訴之聲明第5項之請求。末以，系爭贈與證
    書上「建物、土地標的物」，均為緊密毗鄰，吳金水之真意
    ，顯然係將「得為區分之獨立建物連同座落基地」作為一「
    完整標的」，分贈給原告各兄弟。不過因為該等建物多為違
    章建築，未確實「依地界」而為構建。然吳金水之真意顯然
    是要求：各受贈人間，應互負「依建物之確實位置」而為「
    地籍重劃」或為「分割」後，依具體情形互為交換使「各歸
    其主」之義務。因此，被告乙○○應負擔吳金水應履行「財
    產贈與證書」之「使得『建物連同座落基地』作為一完整之
    標的」之義務，而將該「225-7地號土地」由民鋒路7號建物
    坐落之9平方公尺部分，分割出來且移轉給原告。惟查目前
    之既成事實為「225-7地號土地已經贈與給訴外人戊○○」
    ，因戊○○並非吳金水之繼承人（有先順位之繼承人丁○○
    存在），並不當然應繼承吳金水之履行系爭贈與契約義務，
    且乙○○係於72年11月8日即已贈與給戊○○，雖為債務人
    之無償行為，但已逾得為「請求撤銷」之除斥期間，因此，
    原告似乎難有直接對戊○○之請求權存在。惟查，被告乙○○因為自己對於第三人之無償行為，造成「履行不能」。被
    告乙○○自應就該等未能履行之部分，負擔損害賠償之訴。
    該部分之面積為9平方公尺（折合為9 * 0.3025 = 2.7225坪
    ），經鑑價後之市價為每坪新台幣（下同）21萬3200元，共
    計為58萬0437元（2.7225 * 213,200 = 1,361,250）。爰為
    訴之聲明第6項之請求。
(八)、爰為訴之聲明：
１、被告甲○○、丁○○、丑○○、辰○○○、庚○○、己○○
    應將其等分別所有坐落有宜蘭縣頭城鎮○○段第225-8地號
    土地即系爭土地所有權應有部分各10分之1，辦理移轉登記
    予原告。
２、被告卯○○○、寅○○、壬○○、辛○○、癸○○應將其等
    分別所有系爭土地所有權應有部分各50分之1，辦理移轉登
    記予原告。
３、被告甲○○、寅○○、壬○○、辛○○、癸○○、丁○○、
    乙○○、丑○○、辰○○○、庚○○、己○○應就其與原告
    繼承且公同共有之被繼承人吳黃阿燕所有系爭土地所有權應
    有部分10分之1部分，協同辦理移轉登記予原告。
４、被告乙○○與子○○間就系爭土地所有權應有部分10分之1
    ，於92年12月10日所為贈與行為應予撤銷，並塗銷該所有權
    移轉登記，回復為被告乙○○所有後，由被告乙○○將上開
    土地之所有權10分之1移轉登記予原告。
５、被告甲○○、卯○○○、寅○○、壬○○、辛○○、癸○○
    、丁○○、乙○○、子○○、丑○○、辰○○○、庚○○、
    己○○、應將宜蘭縣頭城鎮○○路7號第1、2、3層建物與宜
    蘭縣頭城鎮○○段第225-8地號土地騰空交付與原告。
６、被告乙○○應給付原告幣58萬0437元，以及自本書狀繕本送
    達翌日起至清償日止依年利率5%計算之利息。
二、被告甲○○、乙○○、丁○○、子○○、丑○○、辰○○○
    、庚○○、己○○（下稱被告甲○○等8人）答辯意旨：
(一)、被告否認原告提之原證一之61年3月6日「財產贈與證書」為
    真正，且亦未成立生效：
１、按被告等否認原證一之61年3月6日「財產贈與證書」之真正
    ，此部分為有利於原告主張之事實，自應由其負舉證證明之
    責。依原告所提出之原證一之61年3月6日「財產贈與證書」
    之記載，立贈與證書人欄固有吳金水之簽名、蓋章；受贈人
    欄上亦有（原告之母）吳黃阿燕、及（被告）甲○○、（原
    告）丙○○、（被告卯○○○等五人之被繼承人）吳文卿、
    （被告）丁○○、（被告）乙○○之記載。惟以上除吳黃阿
    燕不識字不能親自簽名以外，且依其上記載之簽名字跡顯係
    出自於一人所書寫，顯然無從認定均為渠等所親簽者，此業
    經證人午○○到庭證述明確在卷。又其上所蓋用之印章亦分
    別為被告丁○○、乙○○等當事人親自到庭予以否認其真正
    ，則自應由原告舉證證明其印章之真正，惟原告亦無法舉證
    以實其說，徵諸證人午○○亦證述其不知印章蓋用之情形等
    語，乃原告之主張，尚無足採。
２、查「稱贈與者，謂當事人約定，一方以自己之財產無償給與
    他方，他方允受之契約。」，此為民法第406條所定。又依
    61年3月6日「財產贈與證書」末亦有「右記各條財產贈與情
    形，經在家中公開諭知吾妻及兒孫等，並經彼等一體同意，
    欲於日後有憑，特立贈與書一式六份，共同簽章後各存乙份
    為證。」等語之記載。因此，縱認兩造之被繼承人吳金水確
    有於61年3月6日立此「財產贈與證書」者，然（被告）甲○○、（被告卯○○○等五人之被繼承人）吳文卿、（被告）
    丁○○、（被告）乙○○既均並未在場表示允受（按：原告
    丙○○及母吳黃阿燕是否亦在場表示允受？乙節，證人午○○亦無從證明之。），則此財產贈與契約依法顯然並未成立
    。
３、況依系爭土地之土地登記謄本之記載，目前系爭土地為原告
    丙○○持分1/10、公同共有1/10，而被告等之持分及公同共
    有之情形（詳如原告起訴狀附表二所載），先係吳金水於67
    年4月20日死亡後而因繼承而渠等取得其持分1/10；後再因
    吳黃阿燕於94年10月03日死亡後而因繼承而由渠等公同共有
    1/10。茍該財產贈與契約確於61年3月6日即已成立者，原告
    豈有可能於85年9月30日以吳金水於67年4月20日死亡後，於
    85年9月30日僅而因繼承登記取得其持分1/10？上開情形經
    鈞院向宜蘭縣宜蘭地政事務所調閱坐落宜蘭縣頭城鎮○○段
    220及225之8地號土地於85年9月30日以原因發生日期：67
    年4月20日，登記原因：繼承，所為繼承登記之原始登記申
    請書及其附件以觀，足證兩造取得系爭土地係基於繼承之原
    因，並非基於原告所主張之財產贈與，益證原告主張該財產
    贈與契約業已成立云云之不實。
(二)、原告所主張之「財產贈與行為」之性質為何？是否成立而有
    效？亦即兩造之被繼承人吳金水是否於61年3月6日即以上開
    「財產贈與證書」將系爭房地贈與或遺贈予原告丙○○？其
    贈與或遺贈是否有無效或罹於時效而不得請求？
１、按61年3月6日「財產贈與證書」並未成立，已如前述。茍原
    告丙○○主張其於吳金水於61年3月6日立此「財產贈與證書
    」確有在場者，則首應審認此部分「民鋒路七號新建三層樓
    一座連地仍由吳金水及夫人掌管使用，直至金水及夫人均別
    世後，產權由吾次兒文雄繼承。」之約定，其性質為何？。
２、依上開約定所用之字眼既係「繼承」，則其性質顯然係屬遺
    贈，只不過係附有「仍由吳金水及夫人掌管使用，直至金水
    及夫人均別世後」之停止條件。惟以代筆遺囑為遺贈者，應
    符合民法第1194條之規定。查本件61年3月6日「財產贈與證
    書」之記載，扣除受遺贈人即兩造依法不得為見證人，並未
    有3人以上之見證人，則此遺贈依法自屬無效。
３、又原告仍主張此為吳金水與原告間之贈與行為者，惟依前述
    之說明，原告丙○○於上開財產贈與證書之簽名字跡顯非出
    於原告自己在場所親自書寫，自無從認定其確在場表示允受
    ，縱其印章為真正，此部分亦有違民法第106條禁止雙方代
    理之原則而使此贈與契約並未成立。況查，「以非經登記不
    得移轉之財產為贈與者，在未為移轉登記前，其贈與不生效
    力。」，此為（按：88年4月2日刪除本條規定）修正前之民
    法第407條所定，本件原告丙○○所主張吳金水於61年3月6
    日立此「財產贈與證書」之情形仍應適用之。按本件系爭土
    地及房屋乃非經登記不得移轉之財產，則其在未為移轉登記
    前，其贈與不生任何效力，自不待言。
４、退步言之，縱認上開約定性質係僅屬吳金水與原告間之贈與
    而依法成立者，則原告丙○○應於被繼承人吳金水於67年4
    月20日死亡後即得請求其繼承人負移轉登記而使該贈與生效
    之義務，乃原告直至本件起訴時已逾29年而罹於時效。至於
    該贈與附有「由吳金水及夫人掌管使用，直至金水及夫人均
    別世後」之停止條件，實係針對該房地之使用權而已，顯無
    礙於原告於被繼承人吳金水死亡後即予請求吳金水之繼承人
    負移轉登記使贈與生效之義務。原告之請求權既已罹於時效
    ，被告自得拒絕履行。
(三)、爰為答辯聲明：請求駁回原告之訴。
三、被告卯○○○、壬○○、辛○○、癸○○（下稱卯○○○等
    4人）及寅○○均未於最後言詞辯論期日到場，據被告卯○○○等4人之前到場陳述略以：有看過原告所提出原證一之
    系爭贈與證書，據知是表示吳金水生前先將財分給每個兒子
    ，民鋒路7號房子則由吳金水夫婦繼續使用，待吳金水夫婦
    過世後，則歸原告所有。該文書是請訴外人午○○代書寫的
    ，每個兄弟都有蓋章，但是如何蓋的並不清楚；被告寅○○
    則陳稱：因伊為62年出生，沒有看過系爭贈與證書，有聽過
    爺爺吳金水生前將財產分給伯叔之事，但不知詳情。爰同為
    答辯聲明：請求駁回原告之訴。
四、本件兩造不爭執之事實，為：兩造除被告子○○外，均為被
    繼承人吳金水之繼承人（其中被告卯○○○、寅○○、壬○○、辛○○、癸○○為吳金水繼承人吳文卿之繼承人），系
    爭土地及其上門牌號碼宜蘭縣頭城鎮○○路7號之3層樓房屋
    ，原為被繼承人吳金水所有，目前現況系爭土地兩造之應有
    部分情形詳如原告起訴狀附表二所載（本院95年度宜調字第
    55號卷第15頁），及被繼承人吳金水於67年4月20日死亡，
    吳黃阿燕則於94年10月03日死亡。上開事實並有系爭土地之
    登記謄本、吳金水及吳黃阿燕繼承系統表在卷可稽，並經本
    院至現場履勘，製有勘驗筆錄可佐，故上開事實，均足認定
    為真實。
五、本件兩造之爭點，經本院整理並經兩造確認為：(一)系爭贈與
    證書是否真正？被告是否應依該贈與證書之約定將系爭房地
    過戶予原告？(二)如系爭財產贈與證書為真正，是否包括同段
    225-7地號？被告乙○○是否應賠償無法過戶給原告之損害
    ？(三)被告所為時效抗辯是否有理由？
(一)、
１、查系爭贈與證書上之內容，於其始乃記載：「立財產贈與書
    人吳金水.... 」，其末則列各關係人「立贈與證書人：吳
    金水」、「受贈人吳黃阿燕」、「甲○○」、「丙○○」、
    「吳文卿」、「丁○○」、「乙○○」及「立人  盧柏
    」、「仝  兼代筆人午○○」，而據證人午○○到庭結證：
    「（法官提示原證一即系爭贈與證書問：此文件是否為你所
    代撰？）是我寫的。但是內容因時間太久我忘記了。」、「
    （法官問：請證人指出該文書第1點關於民鋒路7號房屋之處
    理，其真意為何？）因我中風過，而且因為糖尿病導致眼睛
    無法看清楚文字，不過據我所知甲○○與丙○○是兄弟，都
    是吳金水的兒子，當時是吳金水請我寫這份文件，不過詳細
    內容我目前無法記得，而且無法辨識其上記載的文字。」、
    「（法官問：該文件上吳金水、吳黃阿燕、甲○○、丙○○
    、吳文卿、丁○○、乙○○之字跡是否你寫的？）是的。但
    是印章是誰蓋的我就記不清楚。」、「（法官問：書寫該文
    件當時在場的有幾人？）應該這些當事人都在場。」等語（
    本院96年5月23日言詞辯論筆錄），雖到場之被告丁○○、
    乙○○否認於證人午○○書立系爭贈與證書時在場，亦否認
    曾於其上蓋章用印，然就證人午○○所證該文件係吳金水請
    渠書寫乙節，並未否認；且被告卯○○○亦陳以：「（法官
    提示原證一財產贈與證書問：是否看過該文件？）有看過，
    我先生（即吳文卿）他們兄弟都有拿到1份。據我知道該文
    件之內容是表示我公公吳金水生前先將財產分給每個兒子，
    民鋒路7號的房子則由我公婆繼續使用，待他們過世後，則
    歸老二丙○○所有。」、「（法官問：所分得民鋒路11號之
    房地，是否在妳名下？）是的。」、「（法官問：當初該文
    件是何人交給你們的？簽立該文件時是否有到薛代書事務所
    ？）當時是請薛代書寫的，每個兄弟都有蓋章，但是如何蓋
    的我就不清楚。」等語（同前言詞辯論筆錄）。是依證人午
    ○○之證詞及被告卯○○○之陳述，足認系爭贈與證書確為
    訴外人吳金水委請證人午○○書立。況被告丁○○雖否認曾
    於書立系爭贈與證書時在場，亦否認在其上蓋章，然亦陳以
    ：「（法官提示系爭贈與證書問：該文件是否看過？）該文
    件上的圖是我畫的，但字不是我寫的，當時我人在外面，並
    不住在頭城。」、「（法官問：簽立該份財產贈與證書時，
    你是否到場？）我沒有到場，章也不是我蓋的，那個章也不
    是我的。」、「（法官問：為何會繪製該附圖？）是我父親
    叫我畫的，圖上的字是我寫的。」等語（同前言詞辯論筆錄
    ），而系爭贈與證書自第2條至第8條之關於吳金水所有不動
    產產權分配之記載，其條末均載有「（詳如附圖）」，顯見
    該附圖確為系爭贈與證書之附屬文件，益可證明系爭贈與證
    書乃基於吳金水之意思而書立。故原告主張系爭贈與證書為
    真正，確屬可採。
２、次須認定者，為系爭贈與證書之法律上性質為何。就此原告
    主張其為贈與，被告甲○○等8人則抗辯稱：如為贈與，因
    吳黃阿燕不識字不能親自簽名，且上記載之簽名字跡顯係出
    自於一人所書寫，顯然無從認定均為列名著所親簽，被告丁○○、乙○○人亦到庭否認其上所蓋印章之真正，原告亦無
    法證明在場允受，故贈與契約並未成立；且系爭房地既尚未
    移轉登記予原告，則依修正前民法第407條之規定，自屬未
    生效；又依系爭贈與證書第1條「民鋒路七號新建三層樓一
    座連地仍由吳金水及夫人掌管使用，直至金水及夫人均別世
    後，產權由吾次兒文雄繼承。」之記載，既係載為「繼承」
    ，則其性質顯為吳金水死亡後將財產為遺贈，而遺贈應以遺
    囑為之，然系爭贈與證書並不符法定遺囑成立之要件，故亦
    應為無效；況目前登記系爭土地之所有權歸屬，均係於吳金
    水死亡後以繼承為原因登記取得，與系爭贈與證書內容不同
    等語。然查：
(1)、按「稱贈與者，謂當事人約定，一方以自己之財產無償給與
    他方，他方允受之契約。」，民法第406條定有明文。又按
    「解釋意思表示，應探求當事人之真意，不得拘泥於所用之
    辭句。」，亦為民法第98條所明定。查本件系爭贈與證書第
    1條固載：「民鋒路七號新建三層樓一座連地仍由吳金水及
    夫人掌管使用，直至金水及夫人均別世後，產權由吾次兒文
    雄（即原告）繼承。」等語，然系爭財產贈與證書立書之意
    旨乃載為：「立財產贈與書人吳金水因鑒於兒孫多已長大，
    堪管家業，為便於兒孫各竭其智，各展所能，而充分施展其
    才華與抱負，冀期更為光大門楣，並符合建立現代化理想家
    庭之潮流，爰將家中產業，除少許仍留為自己繼續掌管外，
    其絕大部分贈吾妻燕、吾兒文彬、文雄、文卿、文聲、文華
    及吾大孫一等各自掌管，茲將財產分贈情形詳列如後：..
    . 」，核其意並非在於交待其死亡後如何分配遺產，乃因「
    鑒於兒孫多已長大，堪管家業」，在「為便於兒孫各竭其智
    ，各展所能，而充分施展其才華與抱負，... 」等等之考量
    下，而為財產之分配，顯然並非分配遺產之意。此由系爭贈
    與證書第11條乃記載：「頭城貨運公司股權及其收益歸金水
    本人備供養老之用。」等語，益證該文件所記載之財產分配
    ，非在交待其身後之事，方有「歸金水本人備供養老之用」
    之內容。是以系爭贈與證書顯非吳金水所立遺囑，而係吳金
    水就其財產為如何分贈之意思表示。
(2)、本件吳金水以一文件即系爭贈與證書向其妻及子、長孫為財
    產贈與之意思表示，苟其無其他保留之意思表示，則依民法
    第406條之規定，於各受贈人允受受贈部分時，贈與契約即
    已成立，縱部分受贈人否認曾允受自己受贈部分，亦不影響
    他受贈人允受之權利。故本件原告既已就伊受贈部分表示業
    經允受，且提出系爭贈與證書為證，則被告甲○○等縱否認
    曾於系爭贈與證書上蓋章，揆諸前揭說明，亦不影響原告主
    張依系爭贈與證書自吳金水受贈財產之權利。被告甲○○等
    8人雖復以現系爭土地之所有權歸屬，均以「繼承」為登記
    之原因，與系爭贈與證書之意旨不符云云為抗辯，並舉宜蘭
    縣宜蘭地政事務所95年10月27日宜地一21字第0950011081號
    函所附繼承登記資料為證。惟查前開繼承登記文件內，並無
    原告之用印，顯無從據以認定原告已拋棄系爭贈與證書所載
    吳金水財產中「民鋒路七號新建三層樓一座連地」之受贈權
    利而同意與其他繼承人共同繼承，故被告甲○○等人此部分
    抗辯，亦難認為可採。
３、查本件既經認定系爭贈與證書為真正，則於贈與人吳金水死
    亡後，被告等除子○○外既均為吳金水之繼承人或吳金水繼
    承人之繼承人（指吳文卿之妻及子女即被告卯○○○等4人
    及寅○○），依民法第1148條之規定，自應概括繼受吳金水
    就系爭贈與證書之權利義務。又按修正前民法第407條固規
    定「以非經登記不得移轉之財產為贈與者，在未為移轉登記
    前，其贈與不生效力。」，惟贈與契約之成立，以當事人以
    自己之財產，為無償給與於他方之意思表示，經他方允受為
    要件。此項成立要件，不因其贈與標的之為動產或不動產而
    有差異。惟以動產為贈與標的者，其成立要件具備時，即生
    效力。以不動產為贈與標的者，除成立要件具備外，並須登
    記始生效力。此就民法第406條，與第407條之各規定對照觀
    之甚明。故民法第407條關於登記之規定，屬於不動產贈與
    之特別生效要件，而非成立要件，其贈與契約，苟具備上開
    成立要件時，除其一般生效要件尚有欠缺外，贈與人應即受
    其契約之拘束，就贈與之不動產，負為補正移轉物權登記之
    義務，受贈人自有此項請求權。最高法院前亦著有40年台上
    字第1496號判例（該判例已因民法第407條之刪除而經最高
    法院於94年4月17日決議刪除）。本件依系爭贈與證書所載
    ，吳金水贈與原告之內容為第1條所載：「民鋒路七號新建
    三層樓一座連地仍由吳金水及夫人掌管使用，直至金水及夫
    人均別世後，產權由吾次兒文雄（即原告）繼承。」，而系
    爭「民鋒路七號」房屋絕大部分乃坐落於系爭土地上（少部
    分坐落同段225-7地號），此經本院至現場履勘，並經宜蘭
    地政事務所測量人員實地測繪確定如附圖所示複丈成果圖屬
    實，則原告主張系爭土地及其上房屋即頭城鎮○○路7號房
    屋，均應依系爭贈與證書之約定，移轉所有權予伊，即為有
    理由。又被告甲○○等8人雖再抗辯稱：原告於被繼承人吳
    金水67年4月20日死亡後即得請求吳金水之繼承人負移轉登
    記而使該贈與生效之義務，卻直至29年後始提起本件訴訟，
    請求權時已罹於時效，至該贈與附有「由吳金水及夫人掌管
    使用，直至金水及夫人均別世後」之停止條件，實係針對該
    房地之使用權而已，顯無礙於原告於被繼承人吳金水死亡後
    即予請求吳金水之繼承人負移轉登記使贈與生效之義務云云
    （即前列爭點(三)）。惟按消滅時效，自請求權可行使時起算
    。以不行為為目的之請求權，自為行為時起算。而附停止條
    件之法律行為，於條件成就時，發生效力。為民法第128條
    及第99條所明定。查系爭贈與證書第1條約定：「民鋒路七
    號新建三層樓一座連地仍由吳金水及夫人掌管使用，直至金
    水及夫人均別世後，產權由吾次兒文雄繼承。」，被告卯○○○亦陳稱：「... 據我知道該文件（系爭贈與證書）之內
    容是表示我公公吳金水生前先將財產分給每個兒子，民鋒路
    7號的房子則由我公婆繼續使用，待他們過世後，則歸老二
    丙○○所有。」等語，已如前述，則系爭贈與證書第1條就
    關於吳金水及其妻吳黃阿燕別世之條件成就後後，民鋒路7
    號房屋及坐落之土地產權始歸原告所有之約定，顯然乃指所
    有權之歸屬，非僅占有使用之規定。而本件吳金水雖早於67
    年4月20日即已死亡，然吳黃阿燕乃於94年10月3日死亡，是
    自吳黃阿燕死亡時起，原告方得對為贈與標的之民鋒路7號
    及所坐落之土地之所有權為移轉之請求，原告於95年6月間
    向本院具狀提起本件訴訟，即無罹於時效之可言。是被告對
    原告之請求提出時效抗辯，拒絕履行，非有理由。
４、惟查，系爭土地原由被告乙○○繼承之應有部分1/10，經被
    告乙○○於92年12月10日贈與被告子○○，並於同年12月17
    日為所有權移轉登記。原告雖主張依民法第244條第1項「債
    務人所為之無償行為，有害及債權者，債權人得聲請法院撤
    銷之。」之規定，請求撤銷被告乙○○與子○○間之前開贈
    與之債權行為（贈與契約）及物權行為（所有權移轉登記）
    ，並請求於將所有權回復登記於乙○○後，將上開應有部分
    登記予原告。惟按同法即民法第244條第3項規定「債務人之
    行為非以財產為標的，或僅有害於以給付特定物為標的之債
    權者，不適用前二項之規定。」，本件被告乙○○就渠原有
    系爭土地應有部分1/10，固應依系爭贈與證書之約定移轉為
    原告所有，然渠所為贈與行為，僅有害於移轉系爭土地應有
    部分1/10所有權予原告之債權，則依民法第244條第3項之規
    定，自不在同法條第1項得請求撤銷範圍之列。故原告就此
    部分之請求，尚非法之所許，為無理由。
(二)、本件系爭民鋒路7號房屋雖大部分坐落於系爭土地即225-8地
    號土地上，然有如附圖所示B部分9平方公尺係占有鄰地即同
    段225-7地號土地，有如前述。就此原告主張依系爭贈與證
    書所載建物及土地標的均為緊密毗鄰，吳金水之真意顯係將
    得為區分之獨立建物連同坐落之基地作為一完整標的分贈原
    告及各兄弟，而因各該建物均為違建（未為保存登記建物）
    ，故坐落之土地範圍並不明確，故民鋒路7號所占有225-7地
    號B部分亦應在系爭贈與證書第1條贈與原告之財產內等語。
    惟查，該225-7地號土地，於61年7月26日即以贈與為原因登
    記為被告乙○○所有，復於72年11月8日以贈與為原因登記
    為訴外人戊○○所有。而系爭贈與證書既為吳金水就其所有
    之財產在生前所為之贈與行為，則為贈與標的之財產，應以
    吳金水在61年3月6日立具該文件時所有為前提。本件原告並
    未提出該225-7地號土地於吳金水在61年3月6日立具系爭贈
    與證書時亦為吳金水財產之證明，則民鋒路7號縱於當時即
    已占有225-7地號如附圖所示B部分，該部分是否亦為贈與效
    力所及，已有疑問；況民鋒路7號房屋所占有如附圖所示B部
    分，是否為系爭贈與證書書立時即已存在之狀態，原告亦未
    提出任何證據予以證明，故原告主張民鋒路7號房屋現實所
    坐落之土地均為吳金水為贈與標的乙節，即屬不能證明。是
    原告主張被告乙○○將225-7地號土地贈與訴外人戊○○，
    致使原告無法請求移轉該部分之所有權，而請求被告乙○○
    賠償所受損害即該9平方公尺土地之市價58萬0437元，即無
    理由。
六、綜上所述，原告依系爭贈與證書及繼承之法律關係，請求為
    吳金水及吳黃阿燕繼承人即除被告子○○外之其餘被告，將
    所繼承之系爭土地應有部分依訴之聲明第1至3項移轉登記予
    原告，為有理由；另系爭贈與證書關於民鋒路7號房屋亦約
    定應歸原告所有，且因被告甲○○等主張對被繼承人吳金水
    及吳黃阿燕之財產因繼承而公同共有，亦可認為除非為吳金
    水、吳黃阿燕繼承人之被告子○○外之被告，均亦有為自己
    所有而占有系爭房屋之意思，則原告起訴請求前開被告均應
    自該房屋遷出，亦有理由。故原告上開請求，均應准許。至
    原告所為撤銷被告乙○○及子○○間就系爭土地應有部分1/
    10之贈與及所有權移轉登記行為並請求被告乙○○應賠償58
    萬437元及其遲延利息，暨請求被告子○○自系爭民鋒7號房
    屋遷讓（因被告子○○非吳金水及吳黃阿燕之繼承人，原告
    亦未提出證據證明被告子○○有占有該房屋之意思及事實，
    尚不能認定被告子○○亦占有該房屋）部分，為無理由，應
    予駁回。
七、本件事證已臻明確，兩造所為其餘攻擊防禦方法及舉證，經
    審酌後認均與結論不生影響，爰不一一論列，附此敘明。
八、結論：原告之訴為一部有理由，一部無理由，依民事訴訟法
    第385條第1項前段、第79條判決如主文。
中    華    民    國     97    年    1    月    28    日
                  臺灣宜蘭地方法院民事庭
                      法  官  張軒豪
正本與原本無異。
如不服本判決須於判決送達後20日內提出上訴狀（須附繕本）。
中    華    民    國    97    年    1     月    29    日
                      書記官  詹玉惠


司法院資訊處製作；財團法人民間司法改革基金會備份。
